臺灣高等法院民事判決　　　　　　　　 96年度勞上易字第8號
上　訴　人即
附帶被上訴人　統聯汽車客運股份有限公司
法定代理人　　丙○○
訴訟代理人　　丁○○
　　　　　　　乙○○
　　　　　　　己○○
被 上 訴人即
附帶上 訴 人　戊○○
訴訟代理人　　李永裕律師
複 代理 人　　甲○○
上列當事人間請求給付退休金事件，上訴人對於中華民國95年11
月22日臺灣板橋地方法院94年度勞訴字第51號第一審判決提起上
訴，被上訴人並提起附帶上訴，本院於96年３月13日言詞辯論終
結，判決如下：
    主  文
原判決關於駁回附帶上訴人後開第二項之訴部分，及訴訟費用之
裁判（確定部分除外）均廢棄。
附帶被上訴人應再給付附帶上訴人新台幣肆萬參仟陸佰伍拾元，
及自民國95年4月18日起至清償日止，按年息百分之五計算之利
息。
上訴人之上訴及被上訴人其餘附帶上訴均駁回。
第一、二審訴訟費用（含附帶上訴費用）除確定部分外，由上訴
人負擔十分之八，餘由被上訴人負擔。
　　事實及理由
一、本件被上訴人即附帶上訴人起訴主張：伊為民國38年生，於
    79年1月10日進入上訴人公司任職，至94年1月10日服務滿15
    年，且年滿55歲，依勞動基準法（下稱勞基法）之規定辦理
    退休，可領取30個基數計算之退休金。上訴人於94年１月31
    日以伊月平均工資新臺幣（下同）43,065元計算，給付退休
    金1,291,950元；惟伊之月平均工資為56,281元，應可領退
    休金1,688,430元，上訴人短付396,480元，伊自得依兩造契
    約及勞基法第55條之規定為請求。另伊勞工保險總投保年資
    為30年，可領45個基數之老年給付；伊每月薪資均在42,000
    元以上，依勞工投保薪資分級表之規定，應以月投保薪資
    42,000元投保第22級，上訴人竟以33,300元作為伊之月投保
    薪資，致伊本可領取1,890,000元（42,000×45=1,890, 000
    ），僅領得1,522,980元（33,844*45 =1,522,980），少領
    367,020元，依勞工保險條例第72條第2項及不完全給付之規
    定，伊亦得擇一請求上訴人給付該差額。爰求為命上訴人給
    付763,500元，並加付自起訴狀繕本送達翌日即94年7月26
    日起算之法定遲延利息等情（未繫屬本院之加班費20萬元本
    息請求部分，不予贅載）。
二、上訴人則以：被上訴人之薪資內容，包括(1)本俸：每日勤怠
    正常者。(2)技勤本俸：針對路線長短及勞務程度訂定標準發
    給，係鼓勵駕員能達成預定之趟次。(3)伙食費：在法定1800
    元額度內給予免稅之福利。(4)延長工時加給：超過法定工時
    時，以優於勞動基準法規定之計算方式發給。(5)例休假加給
    ：依勞基法公告之應休假天數，如有因勤務需要排定出車，
    未能於當月休完者，發予例休假加給，該每日加給依當月「
    本俸」加「延長工時加給」兩項金額除以當月日曆天數得之
    。(6) ISO安全獎金：當月總點數達標準以上，且安全服務良
    好，未有違反行車安全之規定者，加發3000元之獎金。(7)清
    潔獎金：為因應市場競爭，車輛必須保持整潔而訂定之獎金
    制度，經檢查合格後發給，若檢查不合格則不發給。(8)清潔
    代金：駕員為清潔車輛之額外支出，公司給予定額補助，但
    亦需清潔檢查通過後始得發給。(9)楷模獎金：係指為該地區
    當月份駕員出勤率及營收達到公司預定之目標時所發之獎金
    ，未達目標則不發；亦即此項係屬「獎金」之一種，需該地
    區當月份駕員出勤率及營收達到預定目標，才發此項「獎金
    」，並非常態性工資。(10)窗簾津貼：每車補貼 200元，無清
    潔獎金、清潔代金者不予發放。膠水補貼：每人補貼20元
    ，隔月離職、被停派而沒有註銷日期、整月都在請長假、留
    職停薪者不發放。故其中除(1)本俸及(4)延長工時加給，為勞
    務報酬及經常性給與，而屬計算退休金之平均工資外，其餘
    各項，均非經常性給與，係伊為鼓勵員工達成一定目的之獎
    勵性、恩惠性之給與，不應計入平均工資內。依此計算，伊
    以被上訴人平均工資43,065元計算，給付退休金 1,291,950
    元，並無不合。又計算退休金之平均工資既係以本俸加延長
    工時加給之總和，已如上述，即每月皆維持在33,300元左右
    ，伊以薪資33,300元為被上訴人投保，應屬有理，勞工保險
    局按被上訴人退職當月起前三年之平均月投保薪資33,844元
    計付45個基數之老年給付 1,522,980元，亦屬有理云云，資
    為抗辯。
三、原審為被上訴人一部勝訴、一部敗訴之判決，即命上訴人給
    付被上訴人 677,610元本息（認上揭(1)本俸、(2)技勤本俸、
    (3)伙食費、(4)延長工時加給、(5)例休假加給、(7)清潔獎金、
    (8)清潔代金、(10)窗簾津貼、膠水補貼等項應計入平均工資
    ，上訴人應補給退休金差額 310,590元，另賠償老年給付差
    額367,020元，合計677,610元），駁回其餘部分之請求（認
    上揭(6)ISO安全獎金、(9)楷模獎金不應計入平均工資）。
    上訴人就其敗訴部分，提起上訴，聲明：原判決不利上訴人
    部分廢棄；駁回被上訴人在第一審之訴。被上訴人則聲明：
    上訴駁回。
    被上訴人就其敗訴部分，提起一部附帶上訴，聲明：原判決
    關於駁回附帶上訴人下開第二項之訴及該部分假執行之聲請
    均廢棄；附帶被上訴人應再給付附帶上訴人75,000元，及自
    95年 4月18日起至清償日止按年息百分之五計算之利息。附
    帶被上訴人則聲明：附帶上訴駁回。
四、被上訴人主張其係38年生，於79年 1月10日進入上訴人公司
    任職，至94年 1月10日服務滿15年，且年滿55歲，依勞基法
    之規定辦理退休，可領取30個基數計算之退休金；上訴人於
    94年 1月31日以伊月平均工資43,065元計算，給付退休金1,
    291,950元等情，有其提出之退休金支票、93年7至12月份薪
    資明細單等件可證（見原審調字卷12至18頁），且為上訴人
    所不爭執，自堪信實。依卷附薪資明細單所示，被上訴人93
    年 7至12月份所領薪資項目及金額如附表一所示。就中(1)本
    俸、(4)延長工時加給等二項，屬計算退休金之平均工資一節
    ，為兩造不爭，另(9)楷模獎金部分，經原審判決認定不應計
    入平均工資計算後，被上訴人並未就此聲明不服，故亦屬無
    爭執。茲有爭議者，乃上揭(2)技勤本俸、(3)伙食費、(5)例休
    假加給、(6)ISO 安全獎金、(7)清潔獎金、(8)清潔代金、(10)窗
    簾津貼、膠水補貼等項，應否計入平均工資計算退休金。
五、按「工資：謂勞工因工作而獲得之報酬，包括工資、薪金及
    按計時、計日、計月、計件以現金或實物等方式給與之獎金
    、津貼及其他任何名義之經常性給與均屬之」、「本法第二
    條第三款所稱之其他任何名義之經常性給與係指左列各款以
    外之給與：... 二　獎金：指年終獎金、競賽獎金、研究發
    明獎金、特殊功績獎金、節約燃料物料獎金及其他非經常性
    獎金... 」，勞基法第2條第3款、勞動基準法施行細則第10
    條第2款分別定有明文。經查：
  (一)(2)技勤本俸：
　　依上訴人所稱，「技勤本俸」乃針對路線長短及勞務程度訂
    定標準發給，係鼓勵駕員能達成預定之趟次，則技勤本俸非
    屬上揭勞動基準法施行細則第10條第 2款之年終獎金、競賽
    獎金、研究發明獎金、特殊功績獎金、節約燃料物料獎金及
    其他非經常性獎金，核其性質應屬績效獎金。惟按績效獎金
    係以勞工達成預定目標而發放者，具有因工作而獲得之報酬
    性質，依勞動基準法第2條第3款暨同法施行細則第10條規定
    ，應認屬工資範疇。況技勤本俸之給與，自被上訴人之薪資
    單中觀之，每月均有，應為經常性之給與，縱在金額上無固
    定數額，惟該技勤本俸既係被上訴人在一般情形下經常得受
    領之給付，應屬工作上之報酬，為工資之一部。
  (二)(3)伙食費：
    按經常性給與之伙食費為工資之一部分，自應併入工資計算
    退休金，且伙食費乃勞工因工作而獲得之報酬，而上訴人自
    認伙食費在法定 1,800元額度內給予免稅之福利等語，自屬
    經常性之給與，且非勞動基準法施行細則第10條各款所列範
    圍內，應為工資之一部。
  (三)(5)例休假加給：
  　依前揭勞基法第2條第3款有關工資之定義可知，特別例休假
    日是否因未休而應發給工資，要與勞工個別月份之實際出勤
    日數有關，非必每月均可享有此項工資之領取，此觀被上訴
    人於93年7至12月之間，僅7月份領取此加給，其餘五個月均
    無，即不符「經常性給與」之要件，難認係工資之一部。
  (四)(6)ISO安全獎金：
  　自上訴人提出之薪資明細單觀之，在職之駕駛員每月均受領
    本項給與 3,000元，已屬經常性給與。況依上訴人所稱，此
    獎金係當月總點數達標準以上，且安全服務良好，未有違反
    行車安全之規定者所加發等語，則其性質雖係為激勵員工士
    氣，加強服務乘客，並鼓勵未有違規之駕駛員，然各駕駛員
    須付出相對之注意義務，以加強服務乘客，且避免違規，自
    係因勞務付出而獲致之報酬，要屬工資之一部。
  (五)(7)清潔獎金、(8)清潔代金：
  　上訴人辯稱「清潔獎金」係為因應市場競爭，車輛必須保持
    整潔而訂定之獎金制度，經檢查合格後發給，若檢查不合格
    則不發給。而「清潔代金」係駕員為清潔車輛之額外支出，
    公司給予定額補助，但亦需清潔檢查通過後始得發給等語。
    依此性質，清潔獎金及清潔代金均係駕駛員因勞力付出而獲
    得之報酬，且屬經常性給與，自屬工資之一部。
  (六)(10)窗簾津貼、膠水補貼：
    上訴人辯稱「窗簾津貼」為每車補貼 200元，無清潔獎金、
    清潔代金者不予發放。「膠水補貼」每人補貼20元，隔月離
    職、被停派而沒有註銷日期、整月都在請長假、留職停薪者
    不發放等語。依此性質，此二項津貼及補貼，與駕駛員之勞
    力付出尚無直接關係，非屬勞務之對價，縱係經常性給與，
    仍難謂係工資之一部。
  (七)綜上，被上訴人93年 7月至12月之薪資中，(5)例休假加給、
    (9)楷模獎金、(10)窗簾津貼、膠水補貼等項，不應計入退休
    金之平均工資內。予以扣除後，被上訴人93年 7月至12月之
    平均工資詳如附表二。
六、按勞工退休金之給與標準，應按其工作年資，每滿 1年給與
    兩個基數，但超過15年之工作年資，每滿1年給與1個基數，
    最高總數以45個基數為限，未滿半年者，以半年計，滿半年
    者以1年計；又退休金基數之標準，係指核准退休時1個月平
    均工資，即計算事由發生之當日前 6個月內所得工資總額除
    以該期間之總日數所得之金額，勞基法第55條第1項第1款、
    第2項、第2條第4款第3款分別定有明文。本件被上訴人年資
    為十五年，計算退休金之基數為30個等情，為兩造不爭，已
    如前述；而依附表二所示，計算退休金之平均工資為54,873
    元（62,873＋56,810＋52,535＋50,777＋51,958＋54,282＝
    329,235。329,235÷6＝54,873），可得退休金1,646,190元
    （54,873×30＝1,646,190元），扣除上訴人已付1,291,950
    元，差額為354,240元。乃原審僅判命上訴人給付310,590元
    ，尚有未洽。被上訴人附帶上訴請求上訴人另給付75,000元
    本息，就其中43,650元（354,240－310,590）本息部分，於
    法核無不合。
七、被上訴人另主張其勞工保險總投保年資30年，前15年每年 1
    個基數，後15年每年 2個基數，合計共45個基數，依勞工保
    險投保薪資分級表之規定，配合其每月薪資，其應領取勞保
    老年給付為 1,890,000元等情，雖為上訴人所否認，辯稱勞
    工保險投保薪資基礎係經兩造合意之金額投保云云。惟按勞
    工投保薪資應按其月薪資總額，以勞動基準法第2條第3款規
    定之工資為準；其每月收入不固定者，以最近三個月收入之
    平均為準，勞工保險條例第14條及其施行細則第32條分別定
    有明文。再按老年給付按被保險人退休之當月起前三年之平
    均月投保薪資合計額除以36計算，亦為勞工保險條例施行細
    則第52條第 1項規定甚明。經查，關於勞工保險投保薪資之
    標準，乃屬法律之強制規定，且係維持整體勞工保險體系之
    基礎，否則勞工保險保險費如不能如實收取，可能危及勞工
    保險財務狀況，而如未按實際發給之薪資數額投保，尚有勞
    工保險條例第72條規定之處罰，非得由當事人自行約定之事
    項，上訴人抗辯稱兩造已經就投保薪資數額有協議，被上訴
    人不得再為爭執云云，即無可採。又被上訴人於93年12月31
    日退職，經向勞工保險局申請老年給付，經勞工保險局依照
    其退職之當月起前三年之平均月投保薪資33,844元計算，發
    給45個月計 1,522,980元之老年給付在案，有勞工保險局核
    定通知書可稽（見原審調字卷19頁）。如依被上訴人實領薪
    資數額，其退職前3年即91年1月起至93年12月份，除92年 5
    月份應發薪資金額為38,175元外（見原審卷一75頁），其餘
    月份之應領金額自51,773元至70,433元不等，有薪資總表影
    本1件附卷可稽（同卷59-85頁背面），依照投保薪資分級表
    投保核算其可得領取之老年給付，其退休前 3年之月平均投
    保薪資為42,000元，有勞工保險普通事故保險費及就業保險
    保險費合計之被保險人與投保單位分擔金額表 1紙在卷足考
    （同卷32頁），應發給45個月，可領得 1,890,000元之勞工
    保險老年給付。而按「投保單位違背本條例規定，將投保薪
    資金額以多報少或以少報多者，自事實發生之日起，按其短
    報或多報之保險費金額，處以二倍罰鍰，並追繳其溢領給付
    金額。勞工因此所受損失，應由投保單位賠償之」，勞工保
    險條例第72條第 2項定有明文。被上訴人主張其勞工保險投
    保薪資低於實領薪資一節，既如上述，如依被上訴人實領薪
    資數額投保，其得領取之老年給付為 1,890,000元，然因上
    訴人以低於被上訴人應領薪資數額投保，自屬債務不履行，
    致被上訴人僅領得老年給付1,522,980元，其中差額367,020
    元（1,890,000－1,522,980），自應由上訴人賠償。上訴人
    又辯稱被上訴人此部分之請求有違誠信並圖得不當得利云云
    ，然被上訴人此部分之請求乃依據法律規定而為請求，上訴
    人以多報少為被上訴人投保，致使勞工保險之被保險人即被
    上訴人與投保單位即上訴人因而短繳勞工保險費部分，乃屬
    勞工保險局處分範圍，惟與被上訴人此部分之請求無涉，上
    訴人上開辯解，自無可取。
八、綜上所述，被上訴人請求上訴人給付721,260元（354,240＋
    367,020），及其中本金677,610元自起訴狀繕本送達翌日即
    94年7月26日起至清償日止、本金43,650元自95年4月18日起
    至清償日止，按週年利率5%計算之利息，於法有據，應予准
    許，其逾此範圍之請求，於法無據，應予駁回；其敗訴部分
    ，假執行之聲請亦失所依據，應併予駁回。原審判命上訴人
    給付677,610元本息，就駁回被上訴人附帶上訴請求之43,65
    0 元本息部分，尚有未洽，被上訴人附帶上訴指摘原判決此
    部分不當，求予廢棄，為有理由，應由本院廢棄改判（利息
    部分依附帶上訴聲明所示，自95年 4月18日起算）；附帶上
    訴超過此部分之請求，原審為附帶上訴人敗訴之判決，與原
    審所為上訴人敗訴判決及命供擔保為准免假執行宣告部分，
    於法均無不合。附帶上訴及上訴意旨指摘原判決此部分不當
    ，求予廢棄，非有理由，此部分附帶上訴及上訴人之上訴均
    應予以駁回。
九、本件因事證已臻明確，兩造其餘攻擊、防禦方法及所為之立
    證，與判決之結果不生若何影響，無庸再逐一予以論究，合
    併敘明。
據上論結，本件上訴為無理由，附帶上訴為一部有理由，一部無
理由，依民事訴訟法第450條、第449條第 1項、第79條，判決如
主文。
中　　華　　民　　國　　96　　年　　3　　月　　27　　日
                    勞工法庭
                      　審判長法　官  沈方維
                              法　官  呂淑玲
　　　　　　　　　　　  　　　法　官  張競文
正本係照原本作成。
不得上訴。
中　　華　　民　　國　　96　　年　　3 　　月　　28　　日
　　　　　　　　　　　　　　　書記官  鄭麗兒
